臺灣新竹地方法院民事判決　　　　　　　　　　　　　九十三年度簡上字第五八號
　　上　訴　人　丙○○○
　　訴訟代理人　乙○○
　　被 上訴 人　愛迪生山莊管理委員會
　　法定代理人　甲○○
　　訴訟代理人　李文傑律師
　　　　　　　　林建鼎律師
右當事人間確認債權不存在事件，上訴人對於中華民國九十三年五月二十八日本院竹
東簡易庭九十三年度竹東簡字第四一號第一審簡易判決提起上訴，本院於中華民國九
十三年十一月十日言詞辯論終結，判決如左：
    主    文
上訴駁回。
第二審訴訟費用由上訴人負擔。
    事    實
壹、上訴人方面：
一、聲明：求為判決：
(一)、原判決廢棄。
(二)、確認被上訴人對於上訴人於新臺幣四十萬一千六百八十元範圍內之債權不存在。
(三)、第一、二審訴訟費用由被上訴人負擔。
二、陳述：除與原判決記載相同者，茲引用之外，補稱：
(一)、被上訴人於原審稱不曾向上訴人主張有如聲明第二項所示由土地前所有權人巨安
    工程顧問有限公司（下簡稱巨安公司）、歐陽筠、賴滿妹所積欠之管理費用、公
    共工程費及滯納金等費用共新臺幣（下同）四十萬一千六百八十元之債權債務關
    係存在（下簡稱系爭債務），但實際上被上訴人於民國九十三年三月五日曾發函
    向上訴人催討，故被上訴人所述前後不一且相歧異，使上訴人於私法上之地位陷
    於危險及不明確之狀態，上訴人之法律地位因此有受侵害之危險，得經由確認判
    決加以除去之，自有即受確認判決之法律上利益。
(二)、系爭債務係上訴人之前手歐陽筠、賴滿妹所積欠，不能經由拍賣程序移轉由上訴
    人負擔，故被上訴人對於上訴人並無系爭債務存在，要屬當然。
三、證據：除援用原審提出之證據外，補提被上訴人催繳公共工程款、管理費及滯納
    金函文二紙及信封、九十三年七月十日管理費繳納函一紙、被上訴人社區規約、
    新竹清華大學郵局第二九號存證信函一份、被上訴人社區公佈欄公布欠款明細照
    片二幀為證。
貳、被上訴人方面：
一、聲明：求為判決：
(一)、上訴駁回。
(二)、第二審訴訟費用由上訴人負擔。
二、陳述：除與原判決記載相同者，茲引用之外，補稱：
(一)、上訴人僅係確認兩造間無債權債務關係存在，就此被上訴人本不予否認，則上訴
    人所提確認之訴，即已不合確認之訴之要件。上訴人本件訴求目的乃係要求被上
    訴人應發給戶數證明，污水排放許可證明及被上訴人應接受上訴人建照開工申請
    ，應係確認被上訴人需無條件履行上開義務之法律關係，即係確認上開法律關係
    基礎債權事實存否，上訴人原則上應提起給付之訴才能徹底適切地解決紛爭，本
    件應認為無確認利益，並且基於民事訴訟法第二百四十七條第二項之規定，則本
    件上訴人本應就上開被上訴人應發給戶數證明等訴求主張提起給付之訴。又確認
    訴訟於判決確定時，僅就兩造間之法律關係確定存在與否而已，並無事後強制執
    行之可能，故本件訴求就上訴人而言，並無訴訟實益可言。
(二)、訴外人寶園建設公司於七十八年間在新竹縣寶山鄉大崎村購買面積約二十公頃之
    山坡地後，除即規劃為每單位面積一百坪，共三百零二單位出售外，並依當時開
    發山坡地之相關法規向內政部營建署申請開發，八十年十月間取得開發許可與雜
    項建築執照，所有承購土地者即成立管理委員會，八十一年三月間開始實施整地
    、水土保持等雜項工程，八十三年七月取得雜項工程使用執照，八十三年十一月
    社區內各項土地經主管機關編定使用分區，同年十一月二十六日召開承購戶大會
    ，抽籤確定每一承購人所購土地之位置，並繳交土地增值稅後，過戶至承購人下
    ，有鑑於前此施做之公共設施尚有不足，為提昇社區日後居住之安全與品質，並
    符合法規之要求，八十四年六月二十五日召開之土地所有權人會議，決議每一單
    位面積（即約一百坪）之土地，應繳納公共工程費五十一萬五千元，俾得進行相
    關公共工程建設，八十六年間臺北縣林肯大郡社區發生山坡地建物崩塌事件，主
    管機關通令要求加強山坡地安全之防護工程，八十七年四月二十六日再經大會決
    議每坪土地增繳一千元之工程費，前後總共陸續完成水土保持與邊坡安全鑑定監
    視、污水管線與污水廠處理、水電與地下管線、社區中心建物與全區路燈、入口
    景觀與警衛崗哨、社區內萬坪大公園與閭鄰公園等工程，耗費不貲。上訴人所有
    編號Ａ０九一號土地，其前手為巨安公司、歐陽筠、賴滿妹等人，其等曾於八十
    五年間與所有土地承購者相同，皆簽具委任契約，承諾繳付前述之公共工程款，
    並已陸續給付部份，嗣其因財務困難，致上開土地遭銀行聲請拍賣而為上訴人購
    得，積欠之公共工程款尚有四十萬一千六百八十元，按公寓大廈管理條例第三十
    五條規定利害關係人於必要時，得請求閱覽或影印欠繳公共基金與應分攤或其他
    應負擔費用情形，上訴人向法院標購上開土地前，其配偶乙○○曾於九十二年十
    二月六日、同月十七日至被上訴人服務中心查詢該筆土地狀況及社區相關管理規
    則，承辦人除一一回詢外，並告知上開土地之所有權人尚欠公共工程款四十萬一
    千六百八十元，日後承購土地者，若未代繳，被上訴人將不發給承購土地者申請
    興建房屋執照時所需交付主管機關之戶數證明、污水排放證明，亦不承辦建照預
    審與開工申請等事宜，以維所有承購土地者權利與義務均等之公平正義，嗣上訴
    人果而標得上開土地，被上訴人為使上訴人得以依規使用其土地，並免遲交工程
    款後、滯納金之累積，乃去函上訴人說明其所購土地之前手尚欠四十萬一千六百
    八十元，須繳納清楚後，始得享有與其他所有承購土地者相同之權利。
(三)、本件公共工程款涉及公共設施使用權利義務，尚與個別承購土地者前後手間之權
    利義務無涉，亦不在上訴人拍賣承買之權利範圍內，而所謂公共設施之利用，依
    使用者付費之原則，上訴人之前手既未支付餘款，則該前手既未享有與其他所有
    承購土地者相同之權利，上訴人雖為該前手之繼受人，依任何人不得將大於自己
    之權利讓與他人之法諺，上訴人之前手所未享有之權利，上訴人自不得享有之。
    又即使將上開公共工程款餘款歸類為「管理費」之性質，亦應認為依修正前之公
    寓大廈管理條例第二十四條之規定，房屋後手即必須負擔前手積欠之管理費。抑
    且參酌九十二年十二月三十一日新修正之公寓大廈管理條例第二十四條第二項更
    規定連公寓大廈專有部分內無債權相對性之無權占有人，亦應遵守依本條例規定
    、四十九條住戶之規定益明。
(四)、按團體社區包括專有部分、共有部分與基地，其法律關係較諸獨棟建物之單獨所
    有或共有為複雜，區分所有權之人數眾多，團體性增強，基於團體公益之考慮，
    私人之私益，在合理之限度受到約制，尚符合公平正義，且如此方可提昇居住品
    質，保障住戶權益，維護社區公寓之生活秩序。本件上訴人汲汲於私益之訴求，
    而置團體公益之目的於不顧，倘若上訴人果真能脫免繳納系爭債務，而被上訴人
    又向上訴人之前手求訴無門，則該筆款項亦非憑空消失，勢必轉嫁予其他住戶來
    負擔，或者整個公共設施陷於停擺、荒廢，事關其他住戶之權益甚鉅。
(五)、從而，上訴人於承購上開土地前已因向被上訴人查詢，得知上開土地之前手尚欠
    系爭債務，加以前手與被上訴人訂立之委任契約第九條約定效力及於日後之承買
    人，復參酌八十九年四月二十六日修正公布之公寓大廈管理條例第二十四條規定
    區分所有權人之繼受人應繼受原區分所有權人依本條例或規約所定之一切權利義
    務等情事，上訴人確實應繳納系爭債務。惟如認定在上訴人尚未主動請求或訴求
    被上訴人履行如上述交付戶數證明等事宜之前，兩造間尚無債權債務關係，應屬
    合理。且該項公共工程款之繳付與否，事涉上訴人得否享有公共設施之範圍，及
    被上訴人履行如上述交付戶數證明等事宜，乃隨著是否繳付公共工程款而產生之
    權利，並非上訴人之前手已確定享有之既得權利，亦應辨明。
三、證據：提出被上訴人社區大事紀、委任契約、新竹清華大學郵局第二九號存證信
    函各一份。
    理    由
一、本件上訴人起訴主張：上訴人於九十二年間，經由本院拍賣購得坐落新竹縣寶山
    鄉○○段七四二地號土地（下簡稱系爭土地），並於同年十二月二十六日取得權
    利移轉證書，應自此時起開始負擔該不動產之權利與義務，且本院拍賣公告上，
    也無須向管理委員會繳交管理費及公共工程費用記載，惟系爭土地前所有權人巨
    安公司、歐陽筠及賴滿妹於拍賣前曾積欠被上訴人四十萬一千六百八十元之管理
    費、公共工程費及滯納金等費用，該私法上債權債務關係，依法被上訴人應向前
    所有權人追討債務，上訴人與前所有權人間並無任何連帶清償關係，或訂有債務
    承擔契約，因此也無任何替代給付之義務，詎被上訴人以管理委員會不發給戶數
    證明，污水排放許可證明及不接受建照開工申請等為要脅，多次發函要求繳納，
    使上訴人於私法上之地位陷於危險及不明確之狀態，上訴人之法律地位因此有受
    侵害之危險。為此，求為確認被上訴人對於上訴人於前開四十萬一千六百八十元
    範圍內之債權不存在等語。
二、被上訴人則以：訴外人寶園建設公司於七十八年間在新竹縣寶山鄉大崎村購買面
    積約二十公頃之山坡地後，除即規劃為每單位面積一百坪，共三百零二單位出售
    外，並依當時開發山坡地之相關法規向內政部營建署申請開發，八十年十月間取
    得開發許可與雜項建築執照，所有承購土地者即成立管理委員會，八十一年三月
    間開始實施整地、水土保持等雜項工程，八十三年七月取得雜項工程使用執照，
    八十三年十一月社區內各項土地經主管機關編定使用分區，同年十一月二十六日
    召開承購戶大會，抽籤確定每一承購人所購土地之位置，並繳交土地增值稅後，
    過戶至承購人下，有鑑於前此施做之公共設施尚有不足，為提昇社區日後居住之
    安全與品質，並符合法規之要求，八十四年六月二十五日召開之土地所有權人會
    議，決議每一單位面積（即約一百坪）之土地，應繳納公共工程費五十一萬五千
    元，俾得進行相關公共工程建設，八十六年間臺北縣林肯大郡社區發生山坡地建
    物崩塌事件，主管機關通令要求加強山坡地安全之防護工程，八十七年四月二十
    六日再經大會決議每坪土地增繳一千元之工程費，前後總共陸續完成水土保持與
    邊坡安全鑑定監視、污水管線與污水廠處理、水電與地下管線、社區中心建物與
    全區路燈、入口景觀與警衛崗哨、社區內萬坪大公園與閭鄰公園等工程，耗費不
    貲。上訴人所有編號Ａ０九一號土地，其前手為巨安公司、歐陽筠、賴滿妹等人
    ，其等曾於八十五年間與所有土地承購者相同，皆簽具委任契約，承諾繳付前述
    之公共工程款，並已陸續給付部份，嗣其因財務困難致上開土地遭拍賣，上訴人
    向法院標購上開土地前即知之甚詳，被上訴人並告知未繳清前將不發給承購土地
    者申請興建房屋執照時所需交付主管機關之戶數證明、污水排放證明，亦不承辦
    建照預審與開工申請等事宜。從而，就兩造間並無債權債務關係存在被上訴人並
    不否認，惟上訴人起訴目的既係要求被上訴人應發給戶數證明，是應確認上開法
    律關係基礎債權事實存否或提起給付之訴才能徹底適切地解決紛爭，故本件並無
    確認利益等語，資為抗辯。
三、查上訴人於九十二年間，經由本院拍賣承買系爭土地，並於同年十二月二十六日
    取得權利移轉證書，而系爭土地前所有權人巨安公司、歐陽筠及賴滿妹，於拍賣
    前曾積欠被上訴人公共工程款費用三十二萬九千八百元、滯納金費用三萬五千八
    百八十元及管理費三萬六千元，合計共四十萬一千六百八十元之欠款未為清償等
    事實，為兩造所不爭執，並有本院不動產權利移轉證書及九十二年十二月二十五
    日新院昭九二執曾字第五三二七號函附卷可稽，自堪信為真實。
四、按公寓大廈管理條例第二十四條固規定區分所有權人之繼受人應繼受原區分所有
    權人依本條例或規約所定之一切權利義務等語，惟區分所有權之性質，並非單獨
    使用專有部分之財產權，亦非僅為財產之共有關係，乃為一種財產（私權）與生
    活（共益）之調和，而所謂規約，依同條例第三條第十二款規定，乃公寓大廈區
    分所有權人為增進共同利益，確保良好生活環境，經區分所有權人會議決議之共
    同遵守事項，因區分所有權人會議為區分所有權人團體之最高意思決定機關，其
    所作之決議又係為區分所有權人之共同事務及涉及權利義務之有關事項而發，則
    凡屬區分所有人團體之構成員，不問其究在為該決議之前或之後加入，各區分所
    有權人間為共同關係所訂立之管理規約，其效力不僅應約束每一區分所有權人，
    對於其繼受人亦應同樣存在，此始能維持原區分所有關係之和諧存在，亦即為維
    護區分所有關係之一貫性，繼受之區分所有權人或住戶，仍應承受其前手就規約
    所定之權利義務，此觀之該條立法說明為：「明定區分所有權人之繼受人應繼受
    前區分所有權人之權利義務，以維護『區分所有關係』之一貫性」等語益明。是
    以，上開條例第二十四條所規範者，乃區分所有權人之繼受人應繼受原區分所有
    權人依該條例或住戶規約所定之區分所有相鄰關係之一切抽象之權利義務，蓋因
    公寓大廈管理條例或住戶規約所定者，均係抽象之權利義務，以之昭示遵守，資
    為具體行使權利或負擔義務之依據，至於義務人違反前開所定抽象義務，即屬義
    務之不履行，就具體發生之個別債務，債務人應負債務不履行或損害賠償責任，
    然非經第三人與債權人或債務人訂立契約承擔債務人之債務，其債務自不移轉於
    該第三人。查本件系爭房地之前所有權人歐陽筠及賴滿妹既於上訴人拍賣取得前
    即已積欠被上訴人公共工程費、滯納金及管理費等欠款共計四十萬一千六百八十
    元，則該債權債務關係即早於上訴人取得所有權前即確定存在於被上訴人與訴外
    人巨安公司、歐陽筠與賴滿妹間，是非經法定或約定之事由自不得移轉由上訴人
    負擔。
五、次按，公寓大廈管理條例第十九條規定：「區分所有權人對於公共基金之權利應
    隨區分所有權之移轉而移轉；不得因個人事由為讓與、扣押、抵銷或設定負擔。
    」，是該條文既僅針對區分所有權人對於公共基金之權利加以規範，自不得將上
    開條文擴張解釋為包括公共基金債務之承擔，否則無異使本條成為法定之債務承
    擔事由，課以繼受區分所有權之人與法律所未明訂之負擔，不僅不利於繼受人財
    產權之保障，更有影響區分所有不動產交易之虞。又同條例第三十五條規定：「
    利害關係人於必要時，得請求閱覽或影印規約、公共基金餘額、會計憑證、會計
    帳簿、財務報表、欠繳公共基金與應分攤或其他應負擔費用情形、管理委員會會
    議紀錄及前條會議記錄、管理負責人或管理委員會不得拒絕」，其亦僅係規範利
    害關係人閱覽上開文書之權利，然不足為閱覽人需承擔前手已發生債務之論據。
    再訴外人巨安公司固與被上訴人訂有委任契約，其中第九條約定：「本契約簽立
    後，如甲方死亡、破產、受禁止產宣告或將土地之權利轉讓他人，本契約對於繼
    承人、監護人、承買人、受贈人、管理人等仍有拘束力」等語，然上訴人既非契
    約之當事人，基於債之相對性原則，上訴人並不當然受前述約定之拘束，從而，
　　本件上訴人並無法定或意定之事由承擔系爭債務，被上訴人對於上訴人並無系爭
  　土地前所有權人巨安公司、歐陽筠、賴滿妹所積欠之公共工程費、滯納金及管理
    費等共計四十萬一千六百八十元之債權存在，自堪認定。
六、再按確認之訴，非原告有即受確認判決之法律上利益者不得提起，民事訴訟法第
    二百四十七條定有明文。而所謂即受確認判決之法律上利益，係指法律關係存否
    不明確，被上訴人在法律上之地位有不安之狀態存在或有受侵害之危險，而此種
    不安之狀態或危險，能以確認判決除去者而言。經查，觀之上訴人所提出之被上
    訴人九十三年三月五日催繳公共工程款、管理費及滯納金函文二紙及信封、九十
    三年七月十日管理費繳納函一張等證物，均以上訴人為催繳系爭債務之對象；又
    依卷附被上訴人於九十三年三月十九日寄發之新竹清華大學郵局第二九號存證信
    函，亦表示：「管理委員會認為公共工程款與管理費是設置社區必要之各項設施
    並提升社區內住戶之居住品質與安全所產生．．．故繳納義務宜隨土地所有權之
    更替而移轉．．．」、「公共工程及管理費是因為有宅地所致，與地主是誰沒有
    關聯；如同土地所有權人更換一樣，應該一視同仁」等語，俱見被上訴人不論於
    上訴人提起本件訴訟前或訴訟進行中，均對上訴人有催討系爭債務之行為，然被
    上訴人抗辯自始即不否認對於上訴人並無系爭債權，且認為上訴人應提起給付之
    訴方能解決紛爭，其提起本件確認之訴違反確認訴訟補充性原則等語，從而，本
    院應審酌者即為：兩造間對上訴人是否負有公共工程款、滯納金及管理費該等債
    務有無爭執，本件訴訟是否有確認利益？
七、查上訴人主張公共工程費、滯納金及管理費等共計四十萬一千六百八十元之債權
    係存在於上訴人前手與被上訴人間，而被上訴人亦陳稱：「我們和上訴人間沒有
    任何債權債務關係存在，所以我們沒有辦法對他催收債務，而是針對土地本身的
    附隨義務由區分所有權人盡義務，我們只是告訴他這塊土地尚有積欠公共工程款
    至於該款項是要上訴人繳納或是代前手繳納都與被上訴人無關，所以才進行催討
    ，並不是針對個人，而是針對該土地的附隨義務所發的通知，但是將來上訴人要
    管理委員會審核建造、申請發給戶數證明，兩造間有無該項權利義務存在那是另
    外一個審酌的範圍，上訴人僅就兩造間有無債權債務請求認定，對此我們不爭執
    ，但不能以日後不一定會發生所假設的狀況作為本件審酌債權債務關係不存在的
    要件之一」等語（本院九十三年八月五日、同年十月二十七日及同年十一月十日
    言詞辯論筆錄），足認被上訴人雖曾就系爭債務對上訴人進行催討，但目的僅是
    讓上訴人知悉前手就系爭土地尚積欠公共工程款、滯納金及管理費等債務，惟對
    系爭債權債務關係不存在於兩造間之事實並無爭執，當足認定。
八、綜上所述，被上訴人對於系爭債權債務關係不存在於兩造間並無爭執，則系爭債
    權債務關係並無不明確狀態，故上訴人主張請求確認被上訴人對於上訴人於四十
    萬一千六百八十元範圍內之債權不存在，自無即受確認判決之法律上利益，而不
    足採，而被上訴人抗辯本件訴訟無確認利益，為有理由。是以，原審為上訴人敗
    訴之判決，並無不合，上訴意旨指摘原判決不當，求予廢棄改判，為無理由，應
    予駁回。
九、本件待證事實已臻明確，兩造其餘之攻擊防禦方法及舉證，於判決結果已不生影
    響，爰不一一詳為論述，附此敘明。
十、據上論結，本件上訴為無理由，依民事訴訟法第四百三十六條之一第三項、第四
    百四十九條第一項、第七十八條，判決如主文。
中　　　華　　　民　　　國　　九十三　　年　　 十一 　　月　　二十四　　日
                              臺灣新竹地方法院民事第一庭
                                  審判長法    官   蔡孟芳
                                        法    官   王佳惠
                                        法    官   楊數盈
右為正本係照原本作成
本判決不得上訴。
                                        書 記 官   林美足
中　　　華　　　民　　　國　　九十三　　年　　 十一 　　月　　二十四　　日
